【裁判字號】    94,保險上,13
【裁判日期】    950412
【裁判案由】    給付保險金
【裁判全文】
臺灣高等法院高雄分院民事判決        94年度保險上字第13號
上  訴  人  甲○○
訴訟代理人  乙○○
被上訴人    宏泰人壽保險股份有限公司
法定代理人  丙○○
訴訟代理人  丁○○
上列當事人間請求給付保險金事件，上訴人對於民國94年7 月20
日臺灣屏東地方法院93年度保險字第13號第一審判決提起上訴，
本院於95年3月29日言詞辯論終結，判決如下：
    主  文
上訴及假執行之聲請均駁回。
第二審訴訟費用由上訴人負擔。
    事實及理由
一、上訴人起訴主張：上訴人之夫胡小龍生前透過其雇主即訴外
    人億陽鐵工廠，經由永達保險經紀人股份有限公司業務員馮
    榮鶴，以台灣區全民優質生涯規劃協進會為要保人，胡小龍
    為被保險人，上訴人為受益人，於民國91年5 月8 日與被上
    訴人訂定保險金為新臺幣（下同）300 萬元之團體傷害保險
    契約，保險期間自91年5 月8 日午夜12時起算一年（下稱Ａ
    保險契約）。胡小龍又於91年11月14日經由公勝保險經紀人
    許美芳，以訴外人鑫堉程管理顧問股份有限公司為要保人，
    再與被上訴人訂定保險金為200 萬元之團體傷害保險契約（
    下稱Ｂ保險契約）。嗣於Ａ保險契約保險期間屆滿前，被上
    訴人向馮榮鶴發出胡小龍之續保通知書，經馮榮鶴告知胡小
    龍及其雇主後，渠等同意再向被上訴人續保一年，馮榮鶴乃
    於92年5 月8 日附具第一期保險費1900元，向被上訴人提出
    「會員團體傷害保險加保同意書」（下稱加保同意書），擬
    再與被上訴人續保團體傷害保險契約（下稱系爭Ｃ保險契約
    ）。然被上訴人卻以胡小龍重複投保；且其總保險金額已超
    過被上訴人公司規定之個人團體保險限額500 萬元之限制為
    由，拒絕承保。經馮榮鶴向被上訴人交涉未果，馮榮鶴即未
    經胡小龍及其雇主之同意，即逕行向被上訴人取消系爭Ｃ保
    險契約之續保申請。嗣胡小龍於92年8 月2 日因從事拆除浪
    板工作，不慎墜地死亡，而胡小龍既係於Ａ保險契約所定保
    險期間屆滿前，經由馮榮鶴代為提出加保同意書作為續保之
    表示，則依Ａ保險契約保單條款第28條之約定，要保人已盡
    通知續保之義務，被上訴人即有義務同意續保；且依民法第
    161 條、保險法第66條之規定及本於誠信原則，保險人為續
    保之承諾無須再通知要保人或被保險人，則系爭Ｃ保險契約
    業已成立。且被上訴人以胡小龍重複投保為由拒絕訂立系爭
    Ｃ保險契約，不論係出自故意或過失，均應認係以不當行為
    阻止系爭Ｃ保險契約發生效力，應視為條件已成就，亦應認
    系爭Ｃ保險契約已有效成立。又本件保險事故既已發生，上
    訴人本於系爭Ｃ保險契約受益人之身分，自得請求被上訴人
    理賠，而被上訴人於93年3 月1 日即已知悉上訴人之上開請
    求，卻逾法定之15日尚未給付，爰依保險契約之法律關係，
    請求被上訴人應給付保險金及遲延利息，聲明求為判決：被
    上訴人應給付上訴人300 萬元及自93年3 月16日起至清償日
    止，按年息10% 計算之利息。
二、被上訴人則以：系爭Ｃ保險契約並未成立，胡小龍及其雇主
    經由其代理人即永達保險經紀人股份有限公司業務員馮榮鶴
    向被上訴人為投保之要約時，因係以訂立新約而非上開Ａ保
    險契約續保之方式送件，致被上訴人所屬承辦人員經以電腦
    查核後，發現胡小龍因屬重複投保，且其總保險金額已超過
    被上訴人公司規定之個人團體保險限額500 萬元之限制，即
    於92年5 月30日及同年7 月2 日發出核保照會單，就系爭Ｃ
    保險契約為不予承保之意思表示，嗣並經胡小龍之代理人馮
    榮鶴同意表示取消系爭Ｃ保險契約之加保同意書，故系爭Ｃ
    保險契約自始均未經意思表示合致而成立。且被上訴人於Ａ
    保險契約保險期間屆滿前，雖向馮榮鶴發出續保通知書，惟
    該續保通知書僅屬要約引誘之性質，被上訴人並不受拘束，
    故縱認馮榮鶴係以續保之方式送出加保同意書，被上訴人亦
    無義務同意承保等語，資為抗辯。並聲明駁回上訴人之訴。
三、經原審判決上訴人敗訴，上訴人不服，提起上訴，並於本院
    聲明：(一)原判決廢棄。(二)被上訴人應給付上訴人300 萬元及
    自93年3 月16日起至清償日止，按年息10% 計算之利息。(三)
    願供擔保請准宣告假執行。被上訴人則聲明駁回上訴。
四、兩造對下列事項不予爭執，並有會員團體傷害保險加保同意
    書3 份、被上訴人公司團保照會單2 份及相驗屍體證明書 1
    紙在卷可稽（原審卷第10-15 頁），堪信為真實：
  (一)上訴人之夫胡小龍生前透過其雇主即訴外人億陽鐵工廠，經
    由永達保險經紀人股份有限公司業務員馮榮鶴，以台灣區全
    民優質生涯規劃協進會為要保人，胡小龍為被保險人，上訴
    人為受益人，於91年5 月8 日與被上訴人訂定保險金為300
    萬元之團體傷害保險契約，保險期間自91年5 月8 日午夜12
    時起算一年（即Ａ保險契約）。
  (二)胡小龍又於91年11月14日經由公勝保險經紀人許美芳，以訴
    外人鑫堉程管理顧問股份有限公司為要保人，再與被上訴人
    訂定保險金為200 萬元之團體傷害保險契約（即Ｂ保險契約
    ）。
  (三)Ａ保險契約保險期間屆滿前，被上訴人有向馮榮鶴發出胡小
    龍續保通知書，惟馮榮鶴因遺失續保通知書，乃於92年5 月
    8 日附具第一期保險費1900元，以新保單方式送件，向被上
    訴人提出加保同意書（即系爭Ｃ保險契約）。經被上訴人所
    屬承辦人員以電腦查核後，發現胡小龍因屬重複投保，且其
    總保險金額已超過被上訴人公司規定之個人團體保險限額
    500 萬元之限制，經被上訴人於同年5 月30日發出照會單，
    以胡小龍重複投保為由，拒絕承保系爭Ｃ保險契約。經馮榮
    鶴向被上訴人交涉後，於同年6 月17日回覆：「此件為顧主
    （按應為「雇主」之筆誤，下同）為員工投保件，顧主與保
    戶胡小龍商議後欲保留此件，願退另一份保約，請經辦員通
    融，若造成行政作業不便，請見諒」。被上訴人嗣又於同年
    7 月2 日再以照會單表示：「本保件因下列照會事項（詳附
    註），尚未完成核保，台端若於最後期限：92年7 月12日以
    前仍未如期辦理完成時，恕本公司逕行取消本保險契約之申
    請，不再另行通知。謝謝您的合作。附註：被保險人胡小龍
    重覆投保，其欲保留此件須將另一件辦理解約，煩僅（按應
    為「儘」之筆誤）速辦理」。馮榮鶴則於同年7 月11日回覆
    ：「先行取消再議，造成不便，請見諒」等語。嗣被上訴人
    於同年9 年25日退還該預收之第一期保險費1900元。
  (四)胡小龍於92年8 月2 日因從事拆除浪板工作，不慎墜地死亡
    。
五、兩造之爭點：
  (一)被上訴人向馮榮鶴所發出之胡小龍續保通知書究係為要約抑
    或為要約引誘？馮榮鶴係以訂立新保險契約而非續保Ａ保險
    契約之方式向被上訴人送出加保同意書，有無影響Ａ保險契
    約續保之效力？系爭Ｃ保險契約是否為Ａ保險契約之續保？
  (二)被上訴人就馮榮鶴所提出系爭Ｃ保險契約之加保同意書有無
    承諾？被上訴人是否已因收取馮榮鶴代胡小龍繳付之第一期
    保險費1900元，即應認系爭Ｃ保險契約業已成立？
六、被上訴人向馮榮鶴所發出之胡小龍續保通知書究係為要約抑
    或為要約引誘？馮榮鶴係以訂立新保險契約而非續保Ａ保險
    契約之方式向被上訴人送出加保同意書，有無影響Ａ保險契
    約續保之效力？系爭Ｃ保險契約是否為Ａ保險契約之續保？
  (一)按「當事人互相表示意思一致者，無論其為明示或默示，契
    約即為成立。」「要約定有承諾期限者，非於其期限內為承
    諾，失其拘束力。」「將要約擴張、限制或為其他變更而承
    諾者，視為拒絕原要約而為新要約。」分別為民法第153 條
    第1 項、第158 條及第160 條第2 項所明定。經查，上訴人
    主張被上訴人於92年5 月8 日Ａ保險契約到期前，主動寄發
    胡小龍之續保通知書與馮榮鶴，通知被保險人胡小龍之Ａ保
    險契約即將屆滿，並告示是否需辦理續保，該續保通知書乃
    附有保險契約之內容，故應視為要約之意思表示，顯非僅為
    要約引誘而已，故被上訴人應受該要約之拘束，而該續保通
    知書於92年5 月8 日經胡小龍同意續保後，系爭Ｃ保險契約
    應於原Ａ保險契約屆滿日之翌日零時起生效等情，固據提出
    與胡小龍92年5 月8 日之續保通知書內容相同之被上訴人92
    年11月1 日及93年6 月11日之續保通知書二份為證（本院卷
    第84-85 頁）。另上訴人又主張：依Ａ保險契約保單條款第
    28條約定內容觀之，要保人只要於保險期間屆滿前向被上訴
    人為續保之通知，被上訴人即不得拒絕續保云云。惟查，Ａ
    保險契約保單條款第28條係約定：「要保人得在保險期間屆
    滿日的兩週前通知本公司續保，續保的始期以原契約屆滿日
    的翌日零時為準。本公司認為被保險團體的人數不合第十二
    條第一項約定（按即被保險人數少於5 人；或少於有參加保
    險資格人數之75 %）時，得不受理續保。」此有該保單條款
    附卷可參（原審卷第29頁），被上訴人公司以「台灣區全民
    優質生涯規劃協進會」為要保人之續保通知書上「備註」亦
    載明：「1.被保險人應於契約到期日前繳回至各通訊處/ 經
    代以利辦理續保事宜。2.為保障被保險人權益，如於期限內
    未將本資料（按即續保通知書）交回，將視同原保障內容效
    力終止。」之事實，亦有上訴人提出與胡小龍92年5 月8 日
    之續保通知書內容相同之被上訴人公司92年11月1 日及93年
    6 月11日之續保通知書二份在卷可稽（本院卷第84-85 頁）
    。足徵被上訴人原以Ａ保險契約保單條款第28條「要保人得
    在『保險期間屆滿日的兩週前』通知本公司續保」之約定，
    事後已變更為「被保險人應於『契約到期日前』繳回（續保
    通知書）」即可。而此一有關要保人或被保險人通知被上訴
    人續保期限之變更，乃有利於要保人及被保險人，固應認為
    有效，惟要保人或被保險人如欲續保，依上開續保通知書上
    「備註」之記載，仍須在前一保險契約之「契約到期日前」
    繳回「續保通知書」始可發生續保之效力，否則將視同原保
    險契約之保障內容效力終止，先予敘明。
  (二)次查，於上開Ａ保險契約保險期間屆滿前，被上訴人雖有向
    馮榮鶴發出續保通知書，並經馮榮鶴告知胡小龍及其雇主後
    ，經渠等同意再向被上訴人續保一年，惟馮榮鶴因遺失續保
    通知書，乃於92年5 月8 日附具第一期保險費1900元，以新
    保單方式送件，向被上訴人提出加保同意書，擬再與被上訴
    人續保一年等情，為兩造所不爭，並經證人馮榮鶴於原審到
    庭證稱：「照理講，我們要拿續保通知單給被保險人簽名作
    續保的動作，但是續保的通知單我遺失了，我從（被上訴人
    ）公司領了另一個新的保單（如91年5 月8 日保單的樣式）
    拿給胡小龍簽名，連同四位被保險人也是相同的情形，也就
    是另外四位被保險人的續保通知單我也遺失了，我有通知他
    們雇主說這是續保的情形，我沒有跟被告（即被上訴人）通
    知這是續保的意思」等語（原審卷第108 頁）無訛。故縱認
    如上訴人所主張，被上訴人在Ａ保險契約於92年5 月8 日保
    險期間屆滿前，發給馮榮鶴之續保通知書上已具體表明保險
    契約之內容，而可認定係屬被上訴人「要約」之意思表示，
    惟該續保通知書上載明「被保險人應於『契約到期日前』繳
    回（續保通知書）」，乃屬定有承諾期限及條件之要約，而
    馮榮鶴因遺失該續保通知書，致並未能於上開期限內繳回胡
    小龍之續保通知書以為承諾之意思表示，則參照前開民法第
    158 條及第153 條第1 項之規定，被上訴人之要約已失其拘
    束力；且被上訴人與胡小龍間之意思表示亦無合致，系爭Ｃ
    保險契約並無成立。至馮榮鶴係以新保單之方式送件，已構
    成將原被上訴人之要約變更而為承諾，則依民法第160 條第
    2 項之規定，亦應視為已拒絕原要約而為新要約，故上訴人
    主張被上訴人發出之續保通知書，胡小龍已於期限內承諾，
    應已發生續保之效力云云；且又認不論馮榮鶴係以訂立新保
    險契約抑或續保Ａ保險契約之方式，向被上訴人送出加保同
    意書，均不影響Ａ保險契約續保之效力，即系爭Ｃ保險契約
    乃係Ａ保險契約之續保云云，不足採信。又不論是上開Ａ保
    險契約保單條款第28條或續保通知書上「備註」之約定，均
    僅係有關要保人或被保險人續保時應行通知被上訴人；或應
    繳回續保通知書之程序規定，必須履行該程序，才發生被上
    訴人應同意續保之效力。上訴人主張不論係依保險法第66條
    「特約條款」之定義；或本於民法之誠信原則，上開各該約
    定均係被上訴人對於要保人或被保險人之續保有為強制承保
    之義務規定，被上訴人不得拒絕胡小龍之續保云云，亦同屬
    不能採信。
  (三)上訴人雖又主張：依保險法第62條第1 款之規定：被保險人
    不論係以新保險契約保單或續約通知書進行續約投保，被上
    訴人以電腦查詢一定知道該新保單為Ａ保險契約續保之意思
    表示，故被上訴人無須再另行告知為續保；且訴外人施炎城
    、施哲浩、施陽智等三人（下稱施炎城三人）亦是以新保單
    方式送件作為續保之意思，亦都順利完成續保，故被上訴人
    並無權拒絕胡小龍之續保云云。按「當事人之一方對於左列
    各款，不負通知之義務：一、為他方所知者。二、依通常注
    意為他方所應知，或無法諉為不知者。三、一方對於他方經
    聲明不必通知者。」保險法第62條固定有明文，惟Ａ保險契
    約如欲為續保，依上開保單條款第28條之規定及續保通知書
    上「備註」之記載，既須於Ａ保險契約期限屆滿前繳回該續
    保通知書通知被上訴人，自與保險法第62條規定不負通知義
    務之情形無涉，上訴人以保險法第62條之規定，認其不必為
    「續保之通知」，被上訴人即應為續保云云，尚屬無據。另
    上訴人主張訴外人施炎城等三人以新保單方式送件作為續保
    之意思，亦都順利完成續保等情，縱令屬實，惟此乃施炎城
    等三人與被上訴人間另外之保險契約約定，基於債權契約之
    相對性理論，施炎城等三人之保險契約情形，亦難持以拘束
    被上訴人，而謂Ａ保險契約亦已完成續保之程序。是上訴人
    此部分主張，亦難採信。
  (四)綜上，胡小龍之代理人馮榮鶴既未能依Ａ保險契約保單條款
    第28條之規定及續保通知書上「備註」之記載，於Ａ保險契
    約期限屆滿前繳回該續保通知書，並據以通知被上訴人；且
    馮榮鶴又係以新保單之方式送出「加保同意書」，而非以續
    保Ａ保險契約之方式向被上訴人送回「續保通知書」，如上
    所述，則系爭Ｃ保險契約顯非Ａ保險契約續保之事實，堪以
    認定。
七、被上訴人就馮榮鶴所提出系爭Ｃ保險契約之加保同意書有無
    承諾？被上訴人是否已因收取馮榮鶴代胡小龍繳付之第一期
    保險費1900元，即應認系爭Ｃ保險契約業已成立？
  (一)按於Ａ保險契約保險期間屆滿前，被上訴人雖有向保險經紀
    人馮榮鶴發出胡小龍之續保通知書，惟馮榮鶴因遺失該續保
    通知書，乃於92年5月8日附具第一期保險費1900元，以新保
    單方式送件，向被上訴人提出系爭Ｃ保險契約之加保同意書
    。經被上訴人所屬承辦人員以電腦查核後，發現胡小龍因屬
    重複投保，且其總保險金額已超過被上訴人公司規定之個人
    團體保險限額500萬元之限制，經被上訴人於同年5月30日發
    出照會單，以胡小龍係重複投保為由，拒絕承保系爭Ｃ保險
    契約。經馮榮鶴向被上訴人交涉後，於同年6月 17日回覆：
    「此件為顧主（按應為「雇主」之筆誤，下同）為員工投保
    件，顧主與保戶胡小龍商議後欲保留此件，願退另一份保約
    ，請經辦員通融，若造成行政作業不便，請見諒」。被上訴
    人嗣又於同年7月2日再以照會單表示：「本保件因下列照會
    事項（詳附註），尚未完成核保，台端若於最後期限：92年
    7 月12日以前仍未如期辦理完成時，恕本公司逕行取消本保
    險契約之申請，不再另行通知。謝謝您的合作。附註：被保
    險人胡小龍重覆投保，其欲保留此件須將另一件辦理解約，
    煩僅（按應為「儘」之筆誤）速辦理」。馮榮鶴則於同年7
    月11日回覆：「先行取消再議，造成不便，請見諒」等事實
    ，為兩造所不爭，並有系爭Ｃ保險契約之加保同意書1 份及
    被上訴人公司團保照會單2 份在卷可稽（原審卷第12-14 頁
    ），如上所述。而系爭Ｃ保險契約之加保同意書既非原Ａ保
    險契約之續保，足徵被上訴人辯稱：被上訴人就系爭Ｃ保險
    契約之加保同意書從未為承諾等情，參照上開馮榮鶴與被上
    訴人公司交涉之過程觀之，堪予採信。上訴人主張被上訴人
    上開故意不予承保，應認係以不當行為阻止系爭Ｃ保險契約
    發生效力，故應視為條件已成就云云，不足採信。
  (二)又馮榮鶴雖係代理胡小龍向被上訴人公司投保，惟馮榮鶴亦
    受被上訴人授權可代收人身保險業務之首期保險費等情，亦
    有被上訴人公司與馮榮鶴所屬之永達保險經紀人股份有限公
    司所簽定之「保險經紀人合約書」一份可稽（原審卷第
    121-124 頁），此觀該合約書之第2 條第2 款自明。而馮榮
    鶴於92年5 月8 日向被上訴人提出系爭Ｃ保險契約之加保同
    意書時，一併附具胡小龍之首期保險費1900元等情，為兩造
    所不爭，則應探究者厥為：被上訴人是否已因收取馮榮鶴代
    胡小龍繳付之首期保險費1900元，即應認系爭Ｃ保險契約業
    已成立？按「保險費分一次交付，及分期交付兩種。保險契
    約規定一次交付，或分期交付之第一期保險費，應於契約生
    效前交付之，但保險契約簽訂時，保險費未能確定者，不在
    此限。」「人壽保險人於同意承保前，得預收相當於第一期
    保險費之金額。保險人應負之保險責任，以保險人同意承保
    時，溯自預收相當於第一期保險費金額時開始。」保險法第
    21條及保險法施行細則第4 條第3 項分別定有明文。依上開
    法條文義觀之，保險契約之第一期保險費，固應於契約生效
    前交付之，惟非謂保險人於預收第一期保險費後，保險契約
    即已生效；而是須以保險人同意承保時，其應負之保險責任
    ，方溯自預收相當於第一期保險費金額時開始。而保險人之
    「同意承保」，其性質即為保險契約之「承諾」，故保險人
    在其同意承保之前，並不負有保險契約上之任何義務。經查
    ，馮榮鶴於92年5 月8 日向被上訴人提出系爭Ｃ保險契約之
    加保同意書時，雖一併附具胡小龍之首期保險費1900元，並
    已為被上訴人所收受，如上所述，惟經被上訴人所屬承辦人
    員以電腦查核後，發現胡小龍因屬重複投保，且其總保險金
    額已超過被上訴人公司規定之個人團體保險限額500 萬元之
    限制，經被上訴人於同年5 月30日發出照會單，以胡小龍係
    重複投保為由，拒絕承保系爭Ｃ保險契約。經馮榮鶴向被上
    訴人交涉後，被上訴人又於同年7 月2 日再以照會單表示拒
    絕承保之意思，嗣馮榮鶴則於同年7 月11日取消系爭Ｃ保險
    契約之加保同意書，且嗣被上亦已於同年9 年25日退還該預
    收之第一期保險費1900元等事實，為兩造所不爭，已如上述
    ，並有系爭Ｃ保險契約之加保同意書1 份及被上訴人公司團
    保照會單2 份在卷可稽（原審卷第12-14 頁）。足徵被上訴
    人就系爭Ｃ保險契約之加保同意書從未為承諾，則上訴人主
    張被上訴人已因收取馮榮鶴代胡小龍繳付之第一期保險費
    1900元，應認系爭Ｃ保險契約業已成立云云，顯屬無據，不
    足採信。
  (三)上訴人雖又主張本件系爭Ｃ保險契約有民法第161 條所定「
    意思實現」之適用，即被保險人為系爭Ｃ保險契約之續保或
    為承諾時無須通知要保人，於相當時期內，有可認為承諾之
    事實，系爭Ｃ保險契約已經成立云云。惟按「依習慣或依其
    事件之性質，承諾無須通知者，在相當時期內，有可認為承
    諾之事實時，其契約為成立。前項規定，於要約人要約當時
    預先聲明承諾無須通知者，準用之。」固為民法第161 條所
    明定。惟依本件系爭Ｃ保險契約之性質，並無依習慣或依事
    件性質可認被上訴人之承諾無須通知；或預先聲明承諾無須
    通知之情形，而可認定其契約為成立。且被上訴人對胡小龍
    所提系爭Ｃ保險契約之要約已明確拒絕承諾，已如上述，亦
    尚難認被上訴人有何「在相當時期內，有可認為承諾之事實
    」存在。是上訴人此部分主張，亦無可採。
八、綜上所述，本件上訴人主張系爭Ｃ保險契約乃係Ａ保險契約
    之續保；且被上訴人已收取系爭Ｃ保險契約之第一期保險費
    ，應認被上訴人已對系爭Ｃ保險契約為承諾云云，均為不足
    採。從而，上訴人本於系爭Ｃ保險契約之法律關係，請求被
    上訴人給付上訴人300 萬元及自93年3 月16日起至清償日止
    ，按年息10% 計算之利息，為無理由，不應准許。原審為上
    訴人敗訴之判決，並無不合。上訴意旨指摘原判決不當，求
    予廢棄改判，並於本院聲請願供擔保請准宣告假執行，均為
    無理由，應併予駁回。
九、本件事證已臻明確，兩造其餘攻擊防禦方法於判決結果不生
    影響，故不再一一論述，併此敘明。
據上論結，本件上訴為無理由，依民事訴訟法第449 條第1 項、
第78條，判決如主文。
中    華    民    國    95    年    4     月    12    日
                              民事第三庭
                                  審判長法官     張國彬
                                  法      官     吳登輝
                                  法      官     楊富強
以上正本證明與原本無異。
如對本判決上訴，須於判決送達後20日內向本院提出上訴狀，其
未表明上訴理由者，應於上訴後20日內向本院提出上訴理由書（
均須按他造當事人之人數附繕本）。上訴時應提出委任律師或具
有律師資格之人之委任狀，並依附註條文規定辦理。
中    華    民    國    95    年    4     月    12    日
                                  書  記  官     劉博文
附註：
民事訴訟法第466 條之1 ：
對於第二審判決上訴，上訴人應委任律師為訴訟代理人，但上訴
人或其法定代理人具有律師資格者，不在此限。
上訴人之配偶、三親等內之血親、二親等內之姻親，或上訴人為
法人、中央或地方機關時，其所屬專任人員具有律師資格並經法
院認適當者，亦得為第三審訴訟代理人。第1 項但書及第2 項情
形，應於提起上訴或委任時釋明之。


司法院資訊處製作；財團法人民間司法改革基金會備份。
